【裁判字號】    92,簡,121
【裁判日期】    920731
【裁判案由】    申報公職人員財產
【裁判全文】
臺北高等行政法院判決                              九十二年度簡字第一二一號
    原      告  甲○○
    被      告  法務部
    代  表  人  乙○○部長）.
右當事人間因申報公職人員財產事件，原告不服行政院中華民國九十一年十二月三十
一日院臺訴字第○九一○○九二四三二號訴願決定，提起行政訴訟。本院判決如左：
    主  文
原告之訴駁回。
訴訟費用由原告負擔。
    事  實
壹、事實概要：
    緣被告以原告係臺中縣大里地政事務所課長，為公職人員財產申報法第二條第一
    項第十一款規定應申報財產之人員，於民國（以下同）九十年申報財產時，漏報
    其配偶蔡玉姿所有股票臺塑九九股、亞聚二、○○○股、國喬六、一六○股、宏
    洲四、一六○股、正道二、○○○股、興農一、一八七股、臺紙五、○○○股、
    中鋼二二○股、嘉益六、○○○股、光寶二、二七九股、麗正四、六二○股、聯
    電一、三○○股、城洲一七六股、宏電三、五七八股、日月光四、七八五股、金
    寶四、五八七股、中環一、二五○股、國巨一、○○○股、華泰二、四一四股、
    碧悠二、三一○股、茂矽三、三○○股、倫飛三、四八○股、大同一一三股、麗
    臺五六○股、中工二、二六八股、寶祥三、三八八股、大榮二、○二○股、彰銀
    五、六八○股、一銀三九股、新壽三、三三三股、世華銀二七五股、聯邦銀二、
    四六二股、亞太銀二、六一五股、匯僑七股、祥裕四、○○○股、大大建設一一
    六股、泛亞銀七、五六○股、金鼎證一、二四九股、中強九、○○○股等有價證
    券，故意申報不實，乃依公職人員財產申報法第十一條第一項後段規定，以九十
    一年八月十三日法財申罰字第○九一一一○八七四八號罰鍰處分書處以罰鍰新台
    幣（以下同）七萬元。原告不服，提起訴願，遭駁回後，遂向本院提起行政訴訟
    。
貳、兩造聲明：
一、原告聲明：求為判決訴願決定及原處分均撤銷。
二、被告聲明：求為判決如主文所示。
、兩造爭點：
    原告於九十年申報財產時，漏報配偶蔡玉姿所有系爭臺塑等股票，是否故意申報
    不實？被告依公職人員財產申報法第十一條第一項後段規定科處原告罰鍰，有無
    理由？
一、原告陳述：
１、原告係於八十九年三月初任課長職務，方為公職人員財產申報法所定應申報財產
    之人員，當時並未輔導書寫，於九十年底因疏忽漏報配偶持有逾申報標準之股票
    ，除於期限內補正，並書面說明報告，惟仍遭被告推定為「故意」，而科處罰鍰
    七萬元，其所引用公職人員財產申報法第十一條第一項後段扣上「故意申報不實
    」係與事實不符；按假設原告故意不實申報，對於原告有何利益？且也在期限補
    申報完竣，對於機關、個人操守均無影響，未損官箴。「故意」一詞依辭源解釋
    為「有心」，原告於被告通知補正，即於期限內補報完竣，原告何有不實申報之
    居心，被告依常理推定，有心入原告於不實之罪，令人難以苟同。
２、原告存款帳戶就有彰銀、台銀、泛亞、北銀、大里市農會、潭子郵局等六個不同
    金融往來帳號，更何況配偶也有多個金融帳戶，被告如何能推定原告未知曉多個
    帳戶而有故意不實申報之嫌；試問汽車闖紅燈、超速、並排停車嚴重影響公共安
    全，如依道路交通處罰條例也僅課罰幾千元，原告僅因初次疏失漏寫配偶持有逾
    申報標準之股票，並於期限內補正，也查無其他不法情事，仍遭被告扣上「故意
    申報不實」，科處七萬元之罰鍰，實不符立法之比例、公平、誠信原則。原處分
    及訴願決定未詳加審酌，未查明實情，一昧課予重罰，經查被告並未舉證原告有
    故意漏報之事實，卻依「亦係有申報不實之不確定故意」入罪，「法內仍須顧及
    情理」，罰款並非是必要手段，被告之心態實有可議，自難令原告甘服。
３、為此，請判決如原告訴之聲明。
二、被告陳述：
１、按公職人員及其配偶所有之應申報財產，應一併申報，又有價證券之上市（含上
    櫃）股票總額達五十萬元者，即應申報，公職人員財產申報法第五條第二項及同
    法施行細則第十九條第一項第一款分別定有明文。本件原告確有漏報其配偶所有
    之逾申報標準之股票情事，有原告九十年申報表及臺灣證券集中保管股份有限公
    司出具原告配偶保管帳戶客戶餘額表等資料影本在卷可稽，被告依公職人員財產
    申報法第十一條第一項後段規定，以原告於九十年申報財產時，故意申報不實，
    處罰鍰七萬元，應屬合法妥當，合先敘明。
２、公職人員及其配偶之財產狀況應一併申報，乃法定義務，本應忠實履行，而要求
    公職人員申報財產之規範目標，最低限度即是要求擔任特定職務之公職人員，其
    個人、配偶及未成年子女之財務狀況可供公眾檢驗，進而促進人民對政府施政廉
    能之信賴，是公職人員若未能確實申報財產狀況，即使非屬明知之直接故意所為
    ，而係輕率地填寫其負有正確申報義務之財產項目，因其當可預見該申報數額與
    實際財產數額極有可能不符而構成不實申報行為，卻抱著無所謂之心態為之，縱
    使該財產來源正當，或並無隱匿財產之意圖，仍符合本法「故意申報不實」違章
    行為之「故意」要件。此觀之公職人員財產申報法第十一條第一項後段違章行政
    罰構成要件中並未規定「隱匿財產」之意圖，又未規定「行為結果」，即可清楚
    明瞭。又受理申報之政風單位依規於每年定期申報期間截止後一個月左右，即須
    依最低百分之五比例，以公開抽籤方式抽出應受審查之申報資料，此時即屬實質
    審查之開始，若已被抽查者經政風單位實質審查發現申報不實者，要求其說明，
    此說明係給予應申報人說明比對之機會，避免實質審查有錯誤之處，俾能以補正
    說明後之最正確資料提供予民眾查閱，達到財產申報制度係要求公開財產受民眾
    檢驗之立法目的，並非即認其當年度財產申報之不實已補正而無庸受罰，原告顯
    有誤解；否則公職人員財產申報法規定公職人員應主動按時據實申報其財產供民
    眾檢驗，以達端正政風，確立公職人員清廉之作為，建立民眾對政府施政信賴機
    制之立法原意豈非失其意義。原告自不能以其業於實質審查後接獲通知，並已補
    正申報不實之處等情資為免責之事由。另即使夫妻分別保管處分自有財產，與配
    偶之財產依法有申報之義務，悉屬二事，配偶須申報財產乃法定義務，本無任何
    理由可予拒絕，且未見原告配偶有何不能配合申報財產之情事，自難以此據為其
    配偶財產申報不實之免責藉口。又原告自承其與配偶均有多個往來銀行帳戶，而
    綜合原告於九十年度財產申報表之填寫狀況，其於存款欄內係填載「以下空白」
    ，而非逐筆填寫等情，顯然原告係知悉各項財產之申報標準，明瞭存款部分未達
    一百萬元之申報標準即可填列「以下空白」，而為如此填註；是何以獨就應一併
    申報配偶財產之規定或就股票部分應申報之標準略而不見？堪認其有申報不實之
    故意。縱使原告係因申報之初未詳實查詢，草率填報而致有本件財產申報不符之
    結果，此亦構成公職人員財產申報法「故意申報不實」之「故意」（含直接故意
    、間接故意）要件。
３、綜上所述，本件原告主張為無理由，請判決如被告答辯之聲明。
    理  由
一、按「簡易訴訟程序之裁判得不經言詞辯論為之。」行政訴訟法第二百三十三條第
    一項定有明文，合先敘明。
二、按「左列公職人員應依本法申報財產：．．．十一、警政、司法調查、稅務、關
    務、地政、主計、營建、都計、證管、採購之縣（市）級以上政府主管人員，及
    其他職務性質特殊經主管院會同考試院核定有申報財產必要之人員。」、「公職
    人員應申報之財產如左：一、不動產、船舶、汽車及航空器。二、一定金額以上
    之存款、外幣、有價證券及其他具有相當價值之財產。三、一定金額以上之債權
    、債務及對各種事業之投資。公職人員之配偶及未成年子女所有之前項財產，應
    一併申報。」、「公職人員明知應依規定申報，無正當理由不為申報，處新臺幣
    六萬元以上三十萬元以下罰鍰。其故意申報不實者，亦同。」公職人員財產申報
    法第二條第一項第十一款、第五條、第十一條第一項分別定有明文。次按「本法
    第五條第一項第二款及第三款之一定金額，依左列規定：一、存款、有價證券、
    債權、債務及對各種事業之投資，每類之總額為新台幣一百萬元，或有價證券之
    上市股票總額為新台幣伍拾萬元。．．．外幣（匯）或其他幣別須折合新台幣時
    ，以申請日前一交易日之收盤匯率計算；有價證券之價額，以其票面價額計算；
    具有相當價值財產之總額，有掛牌之市價者，以申報日前一交易日之掛牌市價計
    算，無市價者，以已知該項財產曾有之交易價額計算。」公職人員財產申報法施
    行細則第十九條第一項第一款及第三項亦有規定。
三、本件被告以原告係臺中縣大里地政事務所課長，為公職人員財產申報法第二條第
    一項第十一款規定應申報財產之人員，於九十年申報財產時，漏報其配偶蔡玉姿
    所有股票臺塑九九股、亞聚二、○○○股、國喬六、一六○股、宏洲四、一六○
    股、正道二、○○○股、興農一、一八七股、臺紙五、○○○股、中鋼二二○股
    、嘉益六、○○○股、光寶二、二七九股、麗正四、六二○股、聯電一、三○○
    股、城洲一七六股、宏電三、五七八股、日月光四、七八五股、金寶四、五八七
    股、中環一、二五○股、國巨一、○○○股、華泰二、四一四股、碧悠二、三一
    ○股、茂矽三、三○○股、倫飛三、四八○股、大同一一三股、麗臺五六○股、
    中工二、二六八股、寶祥三、三八八股、大榮二、○二○股、彰銀五、六八○股
    、一銀三九股、新壽三、三三三股、世華銀二七五股、聯邦銀二、四六二股、亞
    太銀二、六一五股、匯僑七股、祥裕四、○○○股、大大建設一一六股、泛亞銀
    七、五六○股、金鼎證一、二四九股、中強九、○○○股等有價證券，有原告九
    十年公職人員財產申報表及臺灣證券集中保管公司保管帳戶客戶餘額表影本等附
    於原處分卷可稽，總額已逾五十萬元，故意申報不實之違法事實洵堪認定，乃依
    公職人員財產申報法第十一條第一項後段規定，以九十一年八月十三日法財申罰
    字第○九一一一○八七四八號罰鍰處分書處以罰鍰七萬元。原告不服，循序提起
    訴願及本件行政訴訟。
四、原告於本件行政訴訟中訴稱，原告因未詳閱申報財產說明事項，致遺漏申報配偶
    所有逾申報標準之股票，且因原告夫妻分別保有財產之所有權，而於填報財產時
    ，配偶未詳為告知其所有有價證券情事，故遺漏申報配偶所有逾申報標準之股票
    ，非故意申報不實，且原告於通知補正時，即於期限內補報完竣，並無申報不實
    之居心，況申報不實對原告有何利益？原告已補申報完竣，對於機關、個人操守
    均無影響，未損官箴，何以課以重罰？原告並無申報不實之故意云云。惟查：
１、公職人員及其配偶之財產狀況應一併申報，乃法定義務，本應忠實履行，而要求
    公職人員申報財產之規範目標，最低限度即是要求擔任特定職務之公職人員，其
    個人、配偶及未成年子女之財務狀況可供公眾檢驗，進而促進人民對政府施政廉
    能之信賴，是公職人員若未能確實申報財產狀況，即使非屬明知之直接故意所為
    ，而係輕率地填寫其負有正確申報義務之財產項目，因其當可預見該申報數額與
    實際財產數額極有可能不符而構成不實申報行為，卻抱著無所謂之心態為之，縱
    使該財產來源正當，或並無隱匿財產之意圖，仍符合本法「故意申報不實」違章
    行為之「故意」要件。此觀之公職人員財產申報法第十一條第一項後段違章行政
    罰構成要件中並未規定「隱匿財產」之意圖，又未規定「行為結果」，即可清楚
    明瞭。又受理申報之政風單位依規於每年定期申報期間截止後一個月左右，即須
    依最低百分之五比例，以公開抽籤方式抽出應受審查之申報資料，此時即屬實質
    審查之開始，若已被抽查者經政風單位實質審查發現申報不實者，要求其說明，
    此說明係給予應申報人說明比對之機會，避免實質審查有錯誤之處，俾能以補正
    說明後之最正確資料提供予民眾查閱，達到財產申報制度係要求公開財產受民眾
    檢驗之立法目的，並非即認其當年度財產申報之不實已補正而無庸受罰，原告顯
    有誤解；否則公職人員財產申報法規定公職人員應主動按時據實申報其財產供民
    眾檢驗，以達端正政風，確立公職人員清廉之作為，建立民眾對政府施政信賴機
    制之立法原意豈非失其意義。原告自不能以其業於實質審查後接獲通知，並已補
    正申報不實之處等情資為免責之事由。另即使夫妻分別保管處分自有財產，與配
    偶之財產依法有申報之義務，悉屬二事，配偶須申報財產乃法定義務，本無任何
    理由可予拒絕，且未見原告配偶有何不能配合申報財產之情事，自難以此據為其
    配偶財產申報不實之免責藉口。
２、申報人應如何填報公職人員財產申報表，公職人員財產申報法及同法施行細則均
    規定甚詳，申報時受理申報機關亦均附有填表說明，詳細臚列申報應注意事項，
    且原告自承其與配偶均有多個往來銀行帳戶，而綜合原告於九十年度財產申報表
    之填寫狀況，其於存款欄內係填載「以下空白」，而非逐筆填寫等情，顯然原告
    已知悉各項財產之申報標準，明瞭存款部分未達一百萬元之申報標準即可填列「
    以下空白」，而為如此填註；是何以獨就應一併申報配偶財產之規定或就股票部
    分應申報之標準略而不見？堪認其有申報不實之故意。縱使原告係因申報之初未
    詳實查詢，草率填報而致有本件財產申報不符之結果，此亦構成公職人員財產申
    報法「故意申報不實」之「故意」（含直接故意、間接故意）要件。
五、綜上所述，原告之陳詞均不可採，被告科處原告罰鍰七萬元之處分，揆諸首揭規
    定，並無違誤，訴願決定予以維持，亦無不合。原告徒執前詞，訴請撤銷訴願決
    定及原處分，並無理由，應予駁回。
六、本件事證已臻明確，兩造其餘攻擊防禦方法與本件判決結果不生影響，故不逐一
    論述，併此敘明。
據上論結，本件原告之訴為無理由，爰依行政訴訟法第二百三十三條第一項、第二百
三十六條、第一百九十五條第一項後段、第九十八條第三項前段判決如主文。
中    華    民    國      九十二      年      七      月      三十一    日
                              臺 北 高 等 行 政 法 院 第 二 庭
                                             法    官 吳慧娟
右為正本係照原本作成。
本件以訴訟事件所涉及之法律見解具有原則性者為限，始得於本判決送達後二十日內
向本院提出上訴狀並表明上訴理由，如已於本判決宣示後送達前提起上訴者，應於判
決送達後二十日內補具上訴理由（均按他造人數附繕本），且經最高行政法院許可後
方得上訴。
中    華    民    國      九十二      年      七      月      三十一    日
                                              書 記 官 劉道文


司法院資訊處製作；財團法人民間司法改革基金會備份。
